【裁判字號】    91,交上更(一),46
【裁判日期】    920128
【裁判案由】    過失致死
【裁判全文】
臺灣高等法院刑事判決                        九十一年度交上更(一)字第四六號
    上  訴  人
    即  自訴人  乙○○  男  三.
    被      告  戊○○  男  四.
    選任辯護人  劉明鏡律師
右上訴人因被告過失致死案件，不服臺灣桃園地方法院八十八年度自字第一七六號，
中華民國八十九年二月十八日第一審判決，提起上訴，經判決後由最高法院第一次發
回更審，本院判決如左：
    主  文
上訴駁回。
    理  由
一、自訴意旨略以：自訴人係被害人王金沅之子，緣被害人王金沅於民國八十八年一
    月二十七日上午十時五分許，騎乘機車由楊梅往中壢方向行駛，行經桃園縣平鎮
    市○○路○段一六九號前，因由被告所駕駛之ＦＫ─一四八號新竹客運公車突然
    停靠路邊，當被害人正常行經該公車右後方時，公車突然啟動，竟未注意到被害
    人，致被害人、車遭公車右後方之保險桿碰撞後拖行數公尺之遠，造成被害人頭
    部外傷、顱內出血死亡。查被告先不按規定位置停車，繼又於起步時未注意前後
    左右之狀況，並禮讓行進中之車輛優先通行，致被害人因遭被告所駕駛之公車碰
    撞、拖行而死亡，嚴重違反道路交通安全規則第八十九條第一項第六款「行車時
    應注意起步前應顯示方向燈，注意前後左右有無障礙或車輛行人，並應讓行進中
    之車輛行人優先通行」之規定，因認被告涉犯刑法第二百七十六條第二項之業務
    過失致死罪嫌云云。
二、自訴人認被告戊○○涉有業務過失致死之罪嫌，無非係以證人丙○○之證述，及
    道路交通事故調查報告表、診斷證明書暨中華民國交通事故鑑定技術研究學會鑑
    定報告，為其主要論據。
三、訊據被告戊○○堅決否認右揭犯行，辯稱：系爭地點並無站牌，伊並未無故停車
    ，且未與被害人發生擦撞，係被害人自行滑倒，與伊無關，其並無過失等語；另
    被告之選任辯護人為其辯護略以：I、被告當時或曾停車三十秒，惟其非靠站停
    車上下客，而係在外側車道正常行駛當中尾隨前車暫停，並無過失。II、證人丙
    ○○之證言與事實不符；另證人金少雄於鈞院前審之證言與於原審之證言不同，
    難予採信。III、被害人係無照駕駛，且為後方來車，未與前方之被告車保持安全
    間隔及距離而肇事，應自己負完全過失責任等語。
四、按犯罪事實應依證據認定之，無證據不得推定其犯罪事實，又不能證明被告犯罪
    者，應諭知無罪之判決，刑事訴訟法第一百五十四條、第三百零一條第一項定有
    明文。所謂認定犯罪事實之證據，係指足以認定被告確有犯罪行為之積極證據而
    言，該項證據自須適合於被告犯罪事實認定，始得採為斷罪資料。又苟未能發現
    相當證據，或證據不足以證明，自不能以推測或擬制之方法，以為裁判基礎。至
    刑法上之過失，其過失行為與結果間，在客觀上有相當因果關係始得成立。所謂
    相當因果關係，係指依經驗法則，綜合行為所存在之一切事實，為客觀之事後審
    查，認為在一般情形下，有此環境、有此行為之同一條件，均可發生同一之結果
    者，則該條件即為發生結果之相當條件，行為與結果間即有相當因果關係。反之
    ，若在一般情形下，有此同一條件存在，而依客觀之審查，認為不必皆發生此結
    果者，則該條件與結果並不相當，不過為偶然之事實而已，其行為與結果間即無
    相當因果關係，分別有最高法院二十九年度上字第三一０五號、四十年度臺上字
    第八六號及七十六年度臺上字第一九二號判例意旨可資參照。經查：
（一）被告所駕駛大客車之行車路線，自中壢市○○○路、延平路二段路口起，往中
      壢方向（為方便辨識，以下以往北方向稱之）之站牌依序為平安新村站、水利
      會站，平安新村站牌設有一長十二點二公尺之公車專用停車位（站牌在停車位
      南端起算往北五點五公尺處）、水利會站牌前往北零點九五公尺處設有長十五
      點三三公尺之公車專用停車位。其中往北方向測量結果，振興西路、延平路口
      至平安新村站牌，距離約為十八點四公尺；平安新村站牌至被害人倒地處（即
      延平路二段一七三號前），距離為四十五點七公尺；被害人倒地處至水利會站
      牌，距離二百二十五點二公尺。上開實測情形，已據本院前審至現場勘驗並測
      量屬實，有八十九年五月八日勘驗筆錄及附圖在卷可憑（卷附第三十五頁）。
      參諸相驗卷第十二頁附警製道路交通事故調查報告表所繪之現場圖示，機車倒
      地處之南側有長四點九公尺之刮地痕，顯見被害人倒地處距遭撞擊處應尚有四
      點九公尺之距離，可以認定。從而，根據上開實測結果與現場圖綜合判斷，本
      件被害人遭撞擊處與水利會站牌間之距離應為二百三十公尺點一公尺（四點九
      公尺加二百二十五點二公尺）。
（二）被告駕駛之大客車行車速率紀錄表（原審卷第六十二頁），經原審送鑑定結果
      ，該大客車於事發當日上午十一時停車前，於十時五十三分十三秒至十時五十
      三分四十三秒，在距離二百三十公尺處曾停車三十秒，有樺崎實業股份有限公
      司於八十九年一月三日所為之行車紀錄紙分析報告書附原審卷第六十二至六十
      五頁可稽，並經證人甲○○到院證明屬實。而依證人即拍攝照片之員警丁○○
      到院證稱當日在現場先拍攝機車再拍攝大客車，相驗卷附以日時分標示之照片
      為最初拍攝者，至於以年月日標示者應為事後為拍攝車損情況而攝等語，可知
      『以日時分標示之照片』始為最初拍攝者，而依相驗卷第二十四頁所示相片，
      被告所駕駛之大客車係停放於專用停車格內，其長為十五點三三公尺，故若以
      該處為基點（即被害人倒地處二百二十五．二公尺加水利會站牌前往北零點九
      五公尺加自訴人於本院前審所稱公車車尾至前開距離八．八五公尺為二百三十
      五公尺），往南推回前次之停車處即距離二百三十公尺處，與前開所計得之被
      害人遭撞擊處，相差已達五公尺之遠，若再加上被害人倒地處距遭撞擊處四點
      九公尺之距離，益加證明公車停車處與撞擊點有九點九公尺之距離（即五公尺
      加四．九公尺），故縱被告駕駛之大客車確實曾在八十八年一月二十七日上午
      十時五十三分十三秒至十時五十三分四十三秒間有停車三十秒之事實，亦與撞
      擊點不符。明乎此，亦可知，上開道路交通事故調查報告表所繪之現場圖示所
      載「營大客車未在現場，停放在平鎮市○○路○段九十五號前」，及被告於警
      訊時供稱：「我…行駛至宋屋延平路二段九十五號前之水利會站牌前正在上下
      客，有一騎士說…」等語（相驗卷第三頁），係警員依據證人丙○○之證言而
      以之質問被告並記載於調查表上，顯與現場相片之事實不符。
（三）被害人所騎乘之輕型機車向左倒地後刮地痕有四點九公尺，倒地後移動方向是
      由慢車道往路肩衝，最後停留在慢車道、路肩白線間，車頭朝路肩、前輪護蓋
      斷裂未有刮地痕跡，且機車左側煞車護盤、煞車線、左煞車把手尾端及機車左
      側車身護板均受有刮地之痕跡，而被告所駕公車僅右後保險桿有疑似刮痕，並
      無明顯痕跡，此有道路交通事故調查報告表、檢察官勘驗筆錄各一紙及現場照
  片四十一張、勘驗照片二十三張及被告提出之照片四張在卷可稽（臺灣桃園地
      方法院檢察署八十八年度相字第一五六號相驗卷第十二頁至六十一頁），是以
      ，果非被害人自行倒地，何以會有該四點九公尺之刮地痕？何以機車左側煞車
      護盤、煞車線、左煞車把手尾端及機車左側車身護板均受有刮地之痕跡？又被
      害人之機車前輪護蓋斷裂雖無刮地痕跡，但亦無碰撞之痕跡，可知前輪護蓋並
      非因碰撞斷裂脫落，可能係機車倒地斷裂脫落致未有刮地痕跡。參以若係大客
      車右後車尾擦撞機車，則大客車何以並無與之擦撞之明顯痕跡？且系爭機車倒
      地之方向何以是向左倒地？足見被告辯稱「被害人係自行滑倒」，應堪採信。
（四）證人即現場執行違反取締之警員金少雄證述：伊當時站在安全島上取締交通違
      規，沒有目睹案發經過，只聽到聲音，當時車子很多，我抬頭時看見公車正位
      於快慢車道間經過，公車有無停站，伊沒印象，俟車流過後，伊才穿過馬路到
      案發現場，發現死者倒在機車前方約一步遠之距離等語（臺灣桃園地方法院檢
      察署八十八年度相字第一五六號相驗卷第一０二頁、原審八十八年十二月十日
      訊問筆錄）。另證人即現場執行違規取締之警員吳兆瑋證述：伊當時背對著車
      禍現場，正在開告發單，沒有目睹案發經過，只聽到聲音，當時車子很多，我
      抬頭時已見死者躺在地上，並沒有見到何部車子撞到死者等語（臺灣桃園地方
      法院檢察署八十八年度相字第一五六號相驗卷第一０二頁、同上原審筆錄）。
      與渠二人於本院前審指證稱，渠等見及被害人時，被害人係在機車左側，雖先
      後證述不一，然如上述，被害人倒地處及撞擊處既與被告停車距離非在同一處
      ，則其二人所陳被害人係在機車左側或前方約一步遠距離，已非關重要。
（五）證人即目擊者丙○○於警訊中證稱：「當時我駕駛車號ＦＴ─０三八五號自用
      小客車，由埔心往中壢方向行駛，當時我行駛在內側快車道，於八十八年一月
      二十七日十一時駛至延平路九十五號前時，當時現場有三位交通警察，一位在
      安全島上，另二位在路旁邊，當時有一部自用小客車停放在公車停靠的位置，
      剛好有一部新竹客運的公車靠站停車，因該自用小客車有佔到（公車停靠的）
      位置，故該（駕駛）未能將公車完全停靠在車格內，當時王金沅騎機車（車號
      ＱＡＩ─０五一），因公車擋到，故王先生欲騎往公車旁之路肩，但公車（車
  號ＦＫ─一四八）停下完客，欲往外側車道行駛，結果新竹客運車的後保險桿
      右側碰到王金沅所騎機車的左把手，王金沅便人車倒地。」等語（臺灣桃園地
      方法院檢察署八十八年度相字第一五六號相驗卷第五十四頁至五十六頁）；於
      檢察官勘驗現場證稱：「在延平路二段一七五號至一七七號前內側車道目睹案
      發過程，公車左側距路邊線約一百三十公分，車右側距邊線一．二公尺，當時
      死者所騎機車正由公車右後方往路肩行駛，正要超過公車尾部時，公車起動碰
      擊機車左把手，而機車向左傾斜，接著公車保險桿右側勾到機車左把手，機車
      不穩倒地。」等語（臺灣桃園地方法院檢察署八十八年度相字第一五六號相驗
      卷第六十一頁）；於檢察官偵查中證稱：「（案發時）有（在現場），當時行
      駛內側車道，因公車在外側車道有停下來，故內側車道汽車均往內切（註應為
      外側車道），故我停下來讓那些車先過，而我即看到死者在公車後停下來，因
      大多車均往左切，故他往右（路肩）行駛，而公車在後方停有一銀色豐田一．
      五汽車，距公車約一米多，而死者已切入路肩，要往左打正，轉了一半，公車
      即起動，公車右後方碰到機車左側把手，機車即順公車右側保險桿拉倒。」等
      語（臺灣桃園地方法院檢察署八十八年度相字第一五六號相驗卷第一０三頁）
      ；於原審審理中證述稱：「我行駛在內車道，公車停在慢車道、路肩之中央，
      我有見到公車停在那裡，但未見到有人上下車，不知為何要停車，當時我見到
      小客車、機車很多部，我見到死者騎機車在公車後面，因被公車擋到，所以想
      往右邊騎，後來被公車右後方保險桿勾起，人就往後倒，機車被公車拖走後人
      倒地。」等語（原審八十八年十二月十日訊問筆錄），於本院證稱：「有一部
      汽車停在公車專用停車格內，以致公車無法靠站停進停車格內。當時公車是停
      下來載客，正要啟動時，機車騎士從公車右側想要超過去，結果機車的左邊把
      手被公車保險桿的右邊角落勾到，前輪翹起，把手向右偏，機車騎士就往後倒
      地。」等語，按綜合證人丙○○之證言，其既自稱駕車在內側快車道，為讓避
      自外側快車道轉入之汽車而暫停在大客車之後，則當時車流量自應非少，其如
      何可得見在外側快車道外之情形？且由前開檢察官相驗被害人屍體結果，被害
      人之頭部係左右額上部有挫傷，頭部後側並無外傷，可見被害人係向前傾倒而
      非向後跌倒。又本件機車之刮地痕係起自外側快車道，機車則跌落邊線上，有
      相片可依，而證人丙○○復曾指稱大客車右側已在邊線外，則若果機車係在大
      客車右後方遭勾拉，其刮地痕當自邊線外向左方延伸，但現場圖示卻非如此。
      是證人丙○○有關機車遭大客車勾拉部分之陳述，顯與事實有所未合，尚難採
      信。另究係被告所駕新竹客運的後保險桿右側碰到死者王金沅所騎機車的左把
      手，抑係該車保險桿右側勾到機車左把手，機車不穩倒地，證詞前後不一，若
      係大客車右後車尾擦撞機車，則大客車何以並無與之擦撞之明顯痕跡？且系爭
      機車倒地之方向何以是向左倒地？若係公車保險桿右側勾到機車左把手，人就
      往後倒，機車被公車拖走後人倒地，則何以死者之頭部係左右額上部有挫傷，
      頭部後側並無外傷？又機車把手離地高度約八十九公分至九十二公分間，證人
      丙○○所指公車碰撞位置離地高度約九十七公分、勾到把手之保險桿離地約六
      十六公分至七十公分間，高度並不符合，此有檢察官勘驗筆錄一紙附卷及本院
      前審八十九年六月二日第八十二頁卷附相片，是以證人之證詞即非完全可採。
（六）雖中華民國交通事故鑑定技術研究學會鑑定報告認為戊○○駕駛大客車未依規
      定停車，佔用慢車道，起步時未注意前、後、左、右車輛，惟查被告並未於系
      爭地點停車，已如前述，顯見上開鑑定報告未審斟上情，其鑑定之意見自不足
      採信。綜上所述，被告所辯顯非虛妄不可採。揆諸前揭說明，本院自難僅憑證
      人之證述，即認被告有自訴人所指之業務過失致死犯行，此外復查無其他積極
      證據足資證明被告確有業務過失致死犯行，不能證明被告犯罪，自應為無罪之
      諭知。
五、原審依上開論斷，認本件無其他積極證據足資證明被告確有業務過失致死犯行，
    不能證明被告犯罪，而為無罪之諭知，其認事用法核無違誤，自訴人提起上訴仍
    以「被告確實有過失致死，且檢察官並沒有實際丈量距離，只憑目測差異很大，
    本案又有證人丙○○之證言可證明，被告犯行明確」等語指摘原判決不當，請求
    撤銷改判，即無理由，應駁回其上訴。
據上論斷，應依刑事訴訟法第三百六十八條判決如主文。
中      華      民      國      九十二      年    一    月    二十八    日
                              臺灣高等法院交通法庭
                                  審判長法  官  葉  騰  瑞
                                  法  官  莊  明  彰
                                        法  官  黃  國  忠
右正本證明與原本無異。
自訴人如不服本判決應於收受送達後十日內向本院提出上訴書狀，其未敘述上訴理由
者並得於提起上訴後十日內向本院補提理由書（均須按他造當事人之人數附繕本）。
                                        書記官  劉  貞  達
中      華      民      國      九十二      年    一    月    二十八    日


司法院資訊處製作；財團法人民間司法改革基金會備份。
